【裁判字號】    99,訴,25
【裁判日期】    990623
【裁判案由】    履行契約
【裁判全文】
臺灣板橋地方法院民事判決                99年度訴字第25號
原      告  丙○○
訴訟代理人  黃勝文律師
            彭佩瑄律師
被      告  甲○○
訴訟代理人  王嘉寧律師
被      告  乙○○○
訴訟代理人  李采霓律師
上列當事人間請求履行契約事件，經本院於民國99年6月2日言詞
辯論終結，判決如下：
    主  文
被告甲○○、乙○○○就如附表所示之不動產，於民國九十八年
十一月二十六日所為贈與契約之債權行為及所有權移轉之物權行
為應予撤銷。
被告乙○○○應將如附表所示之不動產，於台北縣板橋地政事務
所民國九十八年十二月二十四日以贈與為原因之所有權登記予以
塗銷。
被告甲○○應將如附表所示之不動產所有權移轉登記於原告。
訴訟費用由被告負擔。
    事  實
甲、程序方面：
壹、按訴狀送達後，原告不得將原訴變更或追加他訴，但請求之
    基礎事實同一、該訴訟標的對於數人必須合一確定時追加其
    原非當事人之人為當事人者、不甚礙被告之防禦及訴訟之終
    結者不在此限，民事訴訟法第255條第1項第2款、第5款、第
    7款定有明文。
貳、原告起訴時係以婚姻協議書第4條之約定為依據，訴請被告
    甲○○履行移轉不動產所有權之契約上義務，嗣因訴訟中被
    告甲○○將不動產贈與移轉登記予乙○○○，故原告追加乙○○○為被告，並追加民法第244條第1項、第4項規定為訴
    訟標的，訴請撤銷被告間贈與之債權及物權行為並塗銷被告
    乙○○○前開所有權登記，另以被告甲○○不履行前開婚姻
    協議書，追加預備聲明訴請被告甲○○債務不履行之損害賠
    償；上開訴之變更及追加之訴，因與原所有權移轉登記之訴
    主要爭點有其共同性，各請求利益之主張在社會生活上可認
    為同一或關連，而就原請求之訴訟及證據資料，於審理繼續
    進行在相當程度範圍內具有同一性或一體性，得期待於後請
    求之審理予以利用，俾先後兩請求在同一程序得加以解決，
    避免重複審理，且被告甲○○與被告乙○○○間法律地位亦
    有合一確定之必要，亦無礙於被告之防禦及訴訟之終結，基
    於紛爭一次解決之要求，故應予准許之。
乙、實體方面：
壹、原告起訴主張：
    被告甲○○與原告係夫妻關係，因被告甲○○於婚姻期間有
    外遇情事並經其承認無誤，為求原告原諒並表達有繼續經營
    婚姻生活之意願，二人遂於民國98年7月11日協同至台北縣
    土城市○○路太平洋律師事務所，經由律師李進誠之見證簽
    立婚姻協議書，用以為原告及雙方所生未成年子女丁○○之
    生活保障。依該協議書第4條約定：「甲○○願於簽立本協
    議書之日起七日內，應將台北縣板橋市縣○○道○卯270 巷
    17號5樓之房地，移轉登記給丙○○。原貸款由甲○○繼續
    繳納。丙○○並應於丁○○年滿二十五歲時，移轉登記給丁○○。如在此之前，丙○○私下處分、買賣或設定負擔，應
    處懲罰性違約金壹仟萬元給甲○○，並應負詐欺刑責」。然
    至98年7月18日上開約定履行期日屆滿後，被告甲○○不僅
    拒不履行契約，更於本見訴訟中之98年11月26日，將系爭不
    動產無償贈與其母即被告乙○○○，並於98年12月24日以贈
    與為原因移轉登記於被告乙○○○所有。
一、先位之訴：
  (一)按債務人所為之無償行為有害及債權者，債權人得聲請法院
    撤銷之，於民法第244條第1項定有明文。被告甲○○於「訴
    訟中」將系爭不動產贈與被告乙○○○之行為，兩人間行為
    核屬詐害行為甚明；再者，被告甲○○自去年初即已遭公司
    裁員長達11個月之久，迄今並無任何工作，且名下亦無任何
    財產，故其實已達無資力之狀態，符合民法第244條第1項「
    債務人所為之無償行為，有害及債權者」之情形，應予以撤
    銷。又被告間贈與行為與移轉系爭房地所有權之行為撤銷後
    ，被告乙○○○應負回復原狀之義務，依據民法第244條第4
    項規定，被告乙○○○負有塗銷系爭房地所有權登記之義務
    ，又塗銷後被告甲○○依婚姻協議書第4條之約定，即有將
    系爭不動產所有權移轉予原告之義務。
  (二)綜上，爰基於民法第244條第1項、第4項規定，及系爭婚姻
    協議書第4條之約定，提起先位之訴並聲明如主文所示。
二、備位之訴：
  (一)又因可歸責於債務人事由，致給付不能者，債權人得請求損
    害賠償，民法第226條定有明文。是以，系爭房屋既已因被
    甲○○脫產行為而造成無法依婚姻協議書履行移轉義務，倘
    原告先位聲明無理由，原告自可依前開規定請求相當於該房
    屋價值之損害賠償，即490萬1千3百元之損害賠償。
  (二)綜上，爰基於民法第226條規定，提起備位之訴並聲明：
  1.被告甲○○應給付原告新台幣（下同）490萬1千3百元暨訴
    狀送達翌日起至清償日止，按年利率百分之5計算之利息。
  2.訴訟費用由被告負擔。
  3.原告願供擔保，請准宣告假執行。
三、對於被告抗辯之陳述：
    被告甲○○主張婚姻協議書第4條為贈與性質，而欲主張撤
    銷贈與契約，惟就婚姻協議書之整體內容觀之，此為原告與
    被告甲○○互付債務之雙務契約，雙方因婚姻協議書均負有
    一定義務，故婚姻協議書之性質自與贈與契約之單務契約性
    質未合，被告甲○○自不得僅以契約之部分條款，即率認整
    個契約即屬贈與契約，自不得依民法第408條或第416條第1
    項第1款，而主張撤銷贈與之意思表示。
貳、被告之抗辯：
    被告均聲明駁回原告之訴及假執行（備位請求部分）之聲請
    、訴訟費用由原告負擔、如受不利益判決願供擔保請准宣告
    免為假執行。並以下列理由置辯：
(甲)被告甲○○部分：
一、系爭不動產為被告乙○○○所有，並非被告甲○○所有：
  (一)系爭不動產為被告乙○○○出資購買，從自備款到交屋後的
    房屋貸款全部均由乙○○○繳納，且該不動產的所有權狀正
    本自始至終均由被告乙○○○保管並繳納之各項房屋、地價
    稅捐，被告甲○○對該不動產並無任何處分權限。
  (二)被告乙○○○知悉被告甲○○簽立系爭婚姻協議書，竟擅自
    處分其所有之系爭不動產至為震怒，乃先於98年8月26日以
    台北長安郵局第2089號存證信函通知原告夫妻，主張「系爭
    不動產為其所有，被告無權處分，原告若執意過戶將主張彼
    等共同侵占」之旨；甚而在98年11月27日再度以台北長安郵
    局第2855號存證信函通知被告甲○○謂「系爭不動產為本人
    出資購買，請即刻過戶予本人，否則要控告台端」。被告甲○○收文後為免於母子興訟，且實際上系爭不動產確為母親
    所有，不得已乃將系爭不動產房地辦理所有權移轉登記予其
    母乙○○○。
二、被告甲○○係受原告詐欺、脅迫簽立系爭婚姻協議書，依法
    自得撤銷之：
  (一)98年7月11日簽立婚姻協議書前幾日，原告每天不斷口頭脅
    迫被告「如果我帶小孩出去，小孩出事了，後果你要承擔」
    、「如果你不肯把台北縣板橋市縣○○道○卯270巷17號5樓
    的房地過戶到我名下，我們就無法共同生活，那就馬上離婚
    …」等語，被告當時一方面恐懼小朋友的人身安全受到原告
    如此情緒不穩定之影響，另一方面亦恐懼若當天不簽字，二
    造的婚姻馬上結束，被告乃不得不同意簽字。觀諸該協議書
    前言「立契約書人甲○○、丙○○，雙方均有繼續經營婚姻
    生活之意願，協議如下…」及第6條：「於簽立本協議書後
    ，丙○○不得再追究以往甲○○外遇證據，以求平靜生活。
    」之內容即可證明被告甲○○簽署緣由係因受到原告之上述
    威脅，害怕小孩發生不測及害怕失去婚姻，並相信原告所承
    諾，只要被告願意簽立，以後雙方就可以「過著幸福平靜的
    生活」，被告乃同意簽立。
  (二)原告個性多疑，動輒盤查被告甲○○與其他女性之往來情形
    ，對被告甲○○之交待也不信任，導致二人婚姻關係緊張，
    時有爭吵，社區鄰居及管理員人盡皆知。故98年7月11日當
    天因為原告強烈要求索取系爭不動產之所有權，並要脅被告
    甲○○如果不去簽署協議書，就沒有辦法繼續維持婚姻，如
    果想要維持婚姻，就得接受協議書的條件。被告甲○○為求
    平靜生活，乃同意與原告簽立系爭婚姻協議書。
  (三)不料簽立婚姻協議書不久，原告就在同年7、8月間違反約定
    ，對被告甲○○提出通姦告訴，同年9月並提起本件起訴要
    求被告甲○○過戶不動產，凡此足證原告除以脅迫方式迫使
    被告甲○○簽署婚姻協議書，而其簽約前所答應「從此二造
    好好經營婚姻，過平靜生活」更屬詐騙之詞，原告根本無意
    好好經營婚姻過平靜生活（二造在98年7月31日凌晨就發生
    剪刀爭執流血事件）。
  (四)綜上，被告甲○○受原告詐欺、脅迫簽立系爭婚姻協議書，
    爰以訴狀依民法第92條第1項向原告撤銷該婚姻協議書之意
    思表示。
三、原告違反婚姻協議書第6條之約定，被告甲○○自得解除系
    爭婚姻協議書：
  (一)系爭協議書開宗明義約定「立契約書人甲○○、丙○○，雙
    方均有繼續經營婚姻生活之意願，協議如下....」，第6條
    更約定「於簽立本協議書後，丙○○不得再追究以往甲○○
    外遇證據，以求平靜生活。」之旨，即可證明原告此項義務
    為系爭協議書之最重要義務及精神所在。豈料原告於簽立該
    協議書後，立即不顧雙方之上揭約定，逕自於98年8月間對
    被告甲○○提出妨害家庭通姦罪之刑事告訴，主張被告從94
    年初到98年7月間與訴外人戊○○有通姦行為，並以98年7月
    前之手機照片、簡訊之翻拍照片為上開刑案證據，99年1 月
    因通姦外遇證據不足，經檢察官予以不起訴處分。原告依其
    權利提出覆議，於99年3月9日由檢察官開偵訊庭，原告依舊
    提不出新事證，其傳喚之證人也否認被告甲○○有外遇通姦
    的情事，原告此舉徒增被告甲○○、證人的困擾，耗費司法
    資源甚鉅。被告甲○○為接受上開刑案之偵查，不時須至地
    檢署開庭，壓力鉅大，身心俱疲，二人之婚姻關係更加惡化
    。
  (二)系爭婚姻協議書因可歸責原告之原因而完全無法達成最重要
    之「繼續經營婚姻生活」、「平靜生活」目的，原告之違約
    又無補正之可能性，原告已陷於給付不能，被告依民法第22
    6條第1項規定「因可歸責於債務人之事由，致給付不能者，
    債權人得請求賠償損害。」第256條規定「債權人於有第226
    條之情形時，得解除其契約。」得主張解除契約。，被告甲○○業於99年1月27日以答辯(一)狀向原告為解除98年7月11日
    婚姻協議書之意思表示。
四、系爭婚姻協議書第4條之約定，屬不動產借名登記性質：
    退而言之，如鈞院認系爭婚姻協議書仍有效力，然而該婚姻
    協議書第4條係約定：「甲○○願於簽立本協議書之日起七
    日內，應將台北縣板橋市縣○○道○卯270巷17號5樓之房地
    ，移轉登記給丙○○。原貸款由甲○○繼續繳納。丙○○並
    應於丁○○年滿二十五歲時，移轉登記給丁○○。如在此之
    前，丙○○私下處分、買賣或設定負擔，應處懲罰性違約金
    壹仟萬元給甲○○，並應付詐欺刑責」，則兩造就此項約定
    之真意顯然僅為被告同意將系爭房地暫時借名登記至原告名
    下，等到長子25歲時原告就應辦理所有權移轉登記至長子名
    下，被告並非將終局所有權贈與原告之意，觀諸該約定後卯
    ：「…丙○○並應於丁○○（兩造子女）年滿二十五歲時，
    移轉登記給丁○○。如在此之前，丙○○私下處分、買賣或
    設定負擔，應處懲罰性違約金壹仟萬元給甲○○，並應付詐
    欺刑責」即明。
五、如系爭婚姻協議書第4條之約定非屬借名登記而屬不動產贈
    與性質，則被告甲○○另依民法第408條第1項及第416條第1
    項第1款之規定為撤銷贈與之意思表示：
  (一)倘鈞院認婚姻協議書第4條之約定並非單純約定將系爭不動
    產暫時借名登記至原告名下之「借名登記」性質，而認該約
    定確有「贈與」之性質，則依民法第408條第1項之規定「贈
    與物之權利未移轉前，贈與人得撤銷其贈與。其一部已移轉
    者，得就其未移轉之部分撤銷之」，被告甲○○得在權利未
    移轉前撤銷贈與，另依同法第416條第1項第1款「受贈人對
    於贈與人有故意侵害之行為，依刑法有處罰之明文者，贈與
    人得撤銷其贈與」之規定撤銷贈與意思表示。按原告在98年
    7 月31日凌晨有故意傷害被告甲○○之行為，即以剪刀面向
    被告甲○○爭吵脅迫須將系爭不動產移轉其名下，經僵持數
    分鐘後才由被告甲○○勉強拿回剪刀，但手指卻遭原告以剪
    刀刮傷滴血於地面上，粗估地面上留有大的血跡有18處、小
    的血跡12處，贈與人即被告甲○○自得撤銷贈與。
  (二)依民法第419條第1項規定「贈與之撤銷，應向受贈人以意思
    表示為之」，被告甲○○爰依上開各法條，以99年5月3日以
    民事答辯(三)狀繕本之送達原告為撤銷婚姻協議書第4條贈
    與之意思表示。準此，原告自無權再訴請被告甲○○履行上
    開約定，自亦無權依民法第244條第1項之規定，聲請法院撤
    銷被告與母親間就系爭不動產所為之贈與及所有權移轉登記
    行為。
六、原告備位訴之聲明請求給付490萬1300元及法定遲延利息之
    損害賠償。然系爭不動產於94年間買價為620萬元，98年12
    月間尚有向銀行抵押貸款448萬餘元。是以原告縱有受損害
    其金額絕非如原告主張之490萬1300元，且由於該約定僅為
    「借名登記」予原告之性質，蓋如依約移轉登記所有權予原
    告後，其無任何管理處分權乃典型借名登記之特性，即使被
    告甲○○未履行，原告亦未受有任何實際財產上之損害。原
    告空口主張要求賠償此項鉅款，毫無憑據實不能採信。
(乙)被告乙○○○部分：
一、系爭不動產為被告乙○○○及夫己○○二人共同出資購買，
    故被告乙○○○始為真正之所有權人，被告甲○○僅為登記
    名義人並非所有權人。
二、被告被告甲○○於98年12月24日將系爭不動產移轉於被告乙○○○所有，係回復所有權之行為，核與民法第244條所定
    無涉：
  (一)96年3月31日被告甲○○與原告結婚，豈料二人竟於98年7月
    11日以擬定婚姻協議書之方式，謀意處分被告乙○○○所有
    之系爭不動產，經被告乙○○○發現後，立即以存證信函通
    知二人停止上開行為，否則將涉嫌共同侵占罪，復函知被告
    甲○○即刻過戶被告乙○○○，否則將提民刑事訴訟，終回
    復登記被告乙○○○名義。
  (二)基上，被告乙○○○係為避免原告巧立名目達侵占系爭不動
    產目的，回復真實之權利歸屬狀態，移轉登記於自己名下，
    自非被告甲○○之無償行為，本件核與民法第244條規定無
    涉，法理灼然。
三、原告與被告甲○○98年7月11日簽立之系爭婚姻協議書，乃
    二人為通謀虛偽意思表示且違反公序良俗，依民法第87條、
    第72條之規定為無效：
  (一)原告與被告甲○○98年7月11日簽立之婚姻協議書可知，雙
    方核無贈與或買賣系爭不動產之意，僅約定暫時借名登記原
    告名下，依該協議書第4條明文約定：俟二人之子丁○○25
    歲時，原告應將系爭不動產移轉登記予丁○○，期間僅借名
    登記於原告名下，原告並無私下處分、買賣或設定負擔等權
    利，原告如有違反，即意圖為自己不法所有，以詐術使甲○○移轉登記原告名下，應負詐欺刑責，並處1千萬元懲罰性
    違約金。
  (二)基上可知，系爭協議書顯為謀奪被告乙○○○所有系爭不動
    產，約定被告甲○○應將之虛偽移轉登記於原告名下而為。
    因原告非系爭不動產所有權人，故二人約定原告如有處分、
    買賣或設定負擔系爭不動產情事，應負詐欺刑責。上開二人
    通謀虛偽意思表示所訂立之系爭協議書，依民法第87條規定
    無效。被告甲○○為被告乙○○○之子，原告則為媳婦，二
    人為謀奪被告系爭不動產，進而虛偽訂立系爭協議書第4條
    ，顯悖於公序良俗，依民法第72條規定其法律行為無效，灼
    然明甚。
  (三)原告與被告甲○○協議約定，系爭不動產於雙方有繼續經營
    婚姻生活之意願之下，被告甲○○始負移轉登記之義務。然
    則原告於簽訂系爭婚姻協議書未幾，即對被告甲○○提起妨
    害家庭告訴，並無繼續經營婚姻之意，與系爭協議約款相違
    ，原告請求無法律上之原因，顯無理由，彰彰明甚。
四、原告實際上未受有任何損害，本件預備之訴不生賠償問題：
參、兩造不爭執之事項：
一、被告甲○○與原告係夫妻關係，二人於98年7月11日在台北
    縣土城市○○路太平洋律師事務所，經由律師李進誠之見證
    簽立婚姻協議書，該協議書第4條約定：「甲○○願於簽立
    本協議書之日起七日內，應將台北縣板橋市縣○○道○卯27
    0巷17號5樓之房地，移轉登記給丙○○。原貸款由甲○○繼
    續繳納。丙○○並應於丁○○年滿二十五歲時，移轉登記給
    丁○○。如在此之前，丙○○私下處分、買賣或設定負擔，
    應處懲罰性違約金壹仟萬元給甲○○，並應負詐欺刑責」。
二、98年7月18日上開約定履行期日屆滿後，被告甲○○並未履
    行移轉登記之約定，並於98年11月26日將系爭不動產無償贈
    與其母即被告乙○○○，並於98年12月24日以贈與為原因移
    轉登記於被告乙○○○所有。
三、原告已收受被告甲○○99年1月27日及同年5月3日之民事答
    辯一及答辯三狀。
肆、兩造爭執之要旨：
(甲)被告鍾震庭部分：
一、系爭婚姻協議書被告甲○○依民法92條第1項以詐欺脅迫為
    由撤銷是否有理由？如無理由則其以答辯一狀主張原告違反
    協議書第6條之約定而解除婚姻協議書有無理由？
二、如被告甲○○以上主張均無理由，則其以民事答辯三狀向原
    告送達主張依民法408條第1項及416條第1項第1款之規定撤
    銷系爭不動產贈與意思表示（婚姻協議書第4條），有無理
    由？
三、倘被告甲○○以上主張均無理由，原告是否因被告未履行婚
    姻協議書第4條而受有損害？如有損害其金額為多少？（備
    位之訴之爭點）。
(乙)被告乙○○○部分：
一、系爭不動產究為被告甲○○或是被告乙○○○所有？
二、原告與被告甲○○所簽訂的系爭婚姻協議書第4條是否為通
    謀虛偽意思表示，而依民法第87條規定為無效？又有無民法
    72條違背公序良俗規定之適用？
伍、法院之判斷：
一、系爭不動產原屬被告甲○○所有，並非被告乙○○○所有：
  (一)按不動產物權，依法律行為而取得、設定、喪失及變更者，
    非經登記，不生效力，民法第758條第1項定有明文。所謂登
    記，係指地政機關將物權取得、設定、喪失及變更之事項，
    登載於其所掌之土地登記簿上，經由登記之公示方法使第三
    人得知悉之狀態，對任何第三人均發生法律上之效力。故不
    動產依法係以登記為公示方法，作為權利取得、喪失、變更
    之要件。
  (二)如附表所示之系爭不動產，係由被告甲○○以94年3月10日
    之買賣關係為原因，於94年3月23日登記為所有權人，此有
    該不動產第二類登記簿謄本、台北縣房屋稅籍紀錄表在卷可
    按（見本院調解卷第17頁至第20頁），至於該不動產由何人
    出資支付頭期款？何人支付銀行貸款？何人保管土地及建物
    所有權狀？何人支付稅金等事實，均無礙於被告甲○○登記
    為所有權人之事實，被告二人抗辯該不動產係由被告庚○○
    出資購買縱屬實情，依前開(一)所述之法律規定，亦難認屬被
    告庚○○所有；況被告甲○○另於98年11月26日將系爭不動
    產無償贈與被告乙○○○，並於98年12月24日以贈與為原因
    移轉登記於被告乙○○○所有，此為兩造所不爭，並有移轉
    登記後之建物登記第二類謄本在卷可憑（見本院卷第53頁、
    第54頁）。從而，若系爭不動產確屬被告乙○○○所有，則
    為何又由被告甲○○以贈與為原因移轉登記予被告乙○○○
    ？是被告所辯不僅與法律規定牴觸，亦與其客觀上之贈與移
    轉行為不符，自不足採信；故系爭不動產原屬於被告甲○○
    所有，並非被告乙○○○所有，應可認定。
二、被告甲○○依民法92條第1項以受詐欺脅迫為由，主張撤銷
    系爭婚姻協議書為無理由：
  (一)按因被詐欺或脅迫而為意思表示者，表意人得撤銷其意思表
    示，民法第92條第1項前卯固定有明文。惟所謂因詐欺而為
    意思表示者，係指表意人受他人不實陳述之欺罔，以致在意
    思不自由下，而為表示行為者而言；所謂因被脅迫而為意思
    表示者，係指因相對人或第三人以不法危害之言語或舉動加
    諸表意人，使其心生恐怖，致在意思表示不自由下而為表示
    行為者而言。又當事人主張其意思表示係因被詐欺或脅迫而
    為之者，應就其被詐欺或被脅迫之事實，負舉證之責任（最
    高法院21年上字第2012號及同院44年台上字第75號判例意旨
    參照）。
  (二)被告甲○○主張因受原告之詐欺及脅迫而簽立系爭婚姻協議
    書，其理由不外以：98年7月11日簽立婚姻協議書前幾日，
    原告每天不斷口頭脅迫被告「如果我帶小孩出去，小孩出事
    了，後果你要承擔」、「如果你不肯把台北縣板橋市縣○○
    道○卯270巷17號5樓的房地過戶到我名下，我們就無法共同
    生活，那就馬上離婚…」等語，故在受原告上述威脅下，害
    怕小孩發生不測及害怕失去婚姻，並相信原告所承諾，只要
    願意簽立，以後雙方就可以「過著幸福平靜的生活」，乃因
    此同意簽立，惟事後原告卻於同年7、8月間違反約定，對被
    告甲○○提出通姦告訴，凡此足證原告除以脅迫方式迫使被
    告甲○○簽署系爭婚姻協議書，而其簽約前所答應「從此二
    造好好經營婚姻，過平靜生活」更屬詐騙被告甲○○之詞等
    情事，為其論述依據。
  (三)按被告甲○○與原告係夫妻關係，二人於98年7月11日在台
    北縣土城市○○路太平洋律師事務所，經由律師李進誠之見
    證簽立婚姻協議書，此為兩造所不爭，並有該婚姻協議書影
    本在卷可稽（見本院調解卷第7頁至第9頁），又依證人即見
    證製作該協議書之律師李進成於本院證稱：（原告訴代問：
    證人你在兩造去簽定婚姻協議書之前是否認識原被告兩造？
    簽約當時情形如何？）證人答稱：「我們完全不認識，當日
    是我五點多回辦公室，是我助理跟我說晚上八點半，有一對
    夫妻要來談婚姻的事情，所以我八點多到公司後，兩造是在
    八點半同時到我事務所，我瞭解情況後，大概是說女方發現
    男方有外遇，要簽一個婚姻協議，要讓女方有個保障，後來
    他們拿出來壹張事先手寫擬好的草稿。因為草稿有塗改過，
    而且好像也沒有完全涵蓋兩造的意思，所以我就說我就幫他
    們依據草稿用打字的，打字的內容是依據雙方的意思來作成
    的，他們的草稿比較沒有涵蓋的很完整，並且有討論草稿上
    所沒有的細節，打完之後，有給兩造看過內容，他們才簽名
    蓋章」；（原告訴代問：婚姻協議書的內容是何人擬定的？
    被告甲○○在簽約過程中是否有受到意思表示不自由，被詐
    欺脅迫的情形？）證人答稱：「是我依據雙方的意思打字完
    成的，整個過程兩個小時，一直到十點多才完成，費用我忘
    記了是誰付的。鍾先生在過程中絕對沒有受到任何的意思不
    自由，鍾先生有表示他很愛原告很愛他的家庭，所以才願意
    簽協議書，也有答應要照契約內容來做。鍾先生在條款第4
    點的地方，其中文字七日之後，又用手寫了『應』字，來強
    調他一定會履行，履行將這個系爭不動產過戶給原告。鍾先
    生也擔心房地過戶後，原告會處分，所以我就加了壹條，如
    果在小孩25年滿二十五歲以前，原告處分該不動產的話，原
    告要罰壹仟萬元。當時簽完約之後，兩個人是很歡喜的離開
    」；（原告訴代問：被告鍾先生在簽約的過程中有無表示系
    爭不動產不是他的而是乙○○○的？）；證人答稱：「沒有
    ，鍾先生並無說過。如果有說的話，我就不會擬定這樣的條
    款了」；（被告甲○○訴代問：證人剛才說，兩造來之前有
    一份手稿，請問證人是否有系爭第4條不動產過戶的約定？
    ）；證人答稱：「我記得草稿中有說，被告鍾先生不可以再
    跟外面的女人來往，要把房子過戶給原告，並且小孩二十五
    歲的時候，再過戶給小孩子，就是很概略的，我是依他們的
    意思幫他們打字完成的」；（被告乙○○○訴代問：系爭契
    約第4條最後記載應負詐欺刑責，是何人所加註的？）；證
    人答稱：「是我加註的，這個只是我們律師的職責，要讓雙
    方當事人之後不會有爭議，而且是為了要加重原告的責任，
    我要寫的時候，雙方並無任何意見」（見本院卷第207頁至
    第208頁本院99年6月2日言詞辯論筆錄）。
  (四)依證人前開所證情節所示，被告甲○○與原告夫妻二人，因
    有心維護經營彼此婚姻關係，並給予女方即原告於婚姻生活
    中有所保障，故由證人基於法律專業者之立場參酌雙方真意
    後，於夫妻二人磋商討論約2個小時候打字製作成系爭婚姻
    協議書，並在兩造檢視同意之下各自簽名完成，被告甲○○
    並無受到任何意思不自由之限制，且當時其並明示很愛原告
    及其家庭，所以才願意簽協議書。從而，系爭婚姻協議書確
    係基於當事人自由真意所簽定，被告甲○○事後卻翻異前詞
    ，主張遭詐欺脅迫而簽立，顯與事實不合而無從採信。至於
    ，被告甲○○另聲請本院傳喚伊父母家即己○○、乙○○○
    ，辛○○，及原告姊姊壬○○、姊夫癸○○等人，欲證明原
    告曾有言語威脅：「如果我帶小孩出去小孩出事後果你要承
    擔」等語，然上開證人於系爭婚姻協議書簽定之時均不在場
    ，本院認並無另予傳證之必要；且縱原告有上開情緒性言詞
    ，其客觀上亦無使被告甲○○有何受到欺罔或危害之意思不
    自由程度；再參以98年7月18日被告甲○○承諾過戶移轉系
    爭不動產之期限屆後，其違約迄今已近1年之久，均未見原
    告對於兩造子女丁○○有何不理性行為，或見原告提出離婚
    要求或訴請離婚，故被告甲○○依民法92條第1項以詐欺脅
    迫為由，主張撤銷系爭婚姻協議書，顯屬無據，並無理由。
三、被告甲○○主張原告違反婚姻協議書第6條之約定而解除該
    婚姻協議為無理由：
  (一)被告甲○○抗辯系爭協議書開宗明義約定：「立契約書人甲○○、丙○○，雙方均有繼續經營婚姻生活之意願，協議如
    下....」，其第6條更約定：「於簽立本協議書後，丙○○
    不得再追究以往甲○○外遇證據，以求平靜生活」，因原告
    違反上開約定，逕自於98年8月間對被告甲○○提出妨害家
    庭通姦罪之刑事告訴，主張被告甲○○從94年初到98年7月
    間與訴外人戊○○有通姦行為，並以98年7月前之手機照片
    、簡訊之翻拍照片為上開刑案證據，嗣因通姦外遇證據不足
    ，經檢察官於99年1月予以不起訴處分，故系爭婚姻協議書
    因可歸責原告之原因而完全無法達成最重要之「繼續經營婚
    姻生活」、「平靜生活」目的，原告之違約又無補正之可能
    性已陷於給付不能，故依民法第226條第1項、第256條解除
    系爭婚姻協議契約云云。
  (二)然查原告向檢察官提出被告甲○○與訴外人戊○○妨害家庭
    通姦罪之刑事告訴，並非全然無據憑空捏造證據，且此亦為
    其捍衛自己婚姻避免他人破壞家庭之結果，與前開婚姻協議
    書繼續經營婚姻生活之目的並無牴觸，況原告提出刑事告訴
    亦屬憲法第16條所保障人民訴訟權行使之基本權，再參以最
    高法院87年度台上字第2000號判決意旨謂：「權利之拋棄，
    不得違背法律之強制或禁止規定或公序良俗，否則其拋棄行
    為無效。又憲法第16條規定，人民有訴訟之權，旨在確保人
    民有依法定程序提起訴訟及受公平審判之權利。查系爭協議
    書第四條雖約定兩造『不得再以任何方式追究他方刑責』，
    其真意倘係拋棄刑事訴訟權，即有違憲法第16條保障訴訟權
    之意旨，難謂有效」；從而，縱如系爭婚姻協議書第6條約
    定意旨係拋棄原告憲法上之訴訟權者，亦不生拋棄之效力。
    準此以言，被告甲○○主張原告違反婚姻協議書第6條之約
    定而解除該婚姻協議並無理由，不能採信。
四、被告甲○○抗辯依民法408條第1項及416條第1項第1款之規
    定，撤銷系爭婚姻協議書第4條有關不動產贈與意思表示，
    為無理由：
  (一)按稱贈與者，謂當事人約定一方以自己之財產無償給與他
    方，他方允受之契約，民法第406條定有明文。至於當事人
    約定，一方（借名者）經他方（出名者）同意，而就屬於一
    方現在或將來之財產，以他方之名義，登記為所有人或其他
    權利人，即為借名契約。在現行法下，借名契約乃無名契約
    ，依私法自治原則，當事人基於特定目的而訂立借名契約，
    自無不可，故當事人間之權利義務，應先依雙方當事人之契
    約內容而定，契約未約定者，則以補充解釋之方法定之，並
    參考民法關於委任之相關規定。
  (二)依系爭婚姻協議書第4條約定：「甲○○願於簽立本協議書
    之日起七日內，應將台北縣板橋市縣○○道○卯270巷17號5
    樓之房地，移轉登記給丙○○。原貸款由甲○○繼續繳納。
    丙○○並應於丁○○年滿二十五歲時，移轉登記給丁○○。
    如在此之前，丙○○私下處分、買賣或設定負擔，應處懲罰
    性違約金壹仟萬元給甲○○，並應負詐欺刑責」（見本院調
    解卷第7頁、第8頁）。綜觀上開約定，被告甲○○承諾自簽
    立協議書7日內，將系爭不動產所有權移轉登記於原告，原
    告並應於雙方子女丁○○（96年10月9日生）年滿25歲時，
    再將所有權移轉登記予給丁○○，原房屋貸款則由被告甲○○繼續繳納，故原告並非終局的享有該不動產所有權，再參
    以雙方約定原告如在丁○○年滿25歲之前私下處分、買賣或
    設定負擔，則應負詐欺刑責並賠償1千萬元違約金予被告甲○○等情以觀，系爭不動產縱移轉登記於原告所有，其亦無
    移轉、買賣或設定負擔等處分權，是其移轉顯係側重於借名
    者與出名者間之信任關係，即為確保原告及未成年子女丁○○年滿25歲前家庭生活住居安定保障所為之借名登記約定，
    自非不動產贈與契約甚明，故被告甲○○主張依民法408條
    第1項及416條第1項第1款撤銷不動產贈與意思表示，為無理
    由，洵不足取。
五、被告乙○○○依民法87條及民法72條規定，主張系爭婚姻協
    議書第4條為無效，並無理由：
  (一)按表意人與相對人通謀而為虛偽意思表示者，其意思表示無
    效，民法第87條第1項本文定有明文，所謂通謀虛偽意思表
    示，乃指表意人與相對人互相故意為非真意之虛假表示者而
    言。次按當事人主張有利於己之事實，應負舉證責任此觀諸
    民事訴訟法第277條之規定自明，茲被告乙○○○主張被告
    甲○○與原告夫妻二人通謀虛偽簽定系爭婚姻協議書，不僅
    未提出任何事證相佐，且與證人李進誠律師前開所證情節不
    符，自無足取。
  (二)次按民法第72條所謂法律行為有背於公共秩序或善良風俗者
    無效，乃指法律行為本身違反國家社會一般利益及道德觀念
    而言。而法律行為是否違反公序良俗，則應就法律行為之內
    容，附隨情況，以及當事人之動機、目的及其他相關因素綜
    合判斷之（最高法院83年度台上字第1530號判決意旨參照）
    。本件被告甲○○與原告夫妻二人因夫疑有外遇問題，雙方
    為確保繼續經營婚姻生活而在律師見證下簽定系爭婚姻協議
    書，該第4條有關系爭不動產所有權移轉之約定屬借名登記
    性質已如前述，渠等子女丁○○將來年滿25歲後，原告依約
    即有移轉登記於丁○○之義務，其約定經核尚稱合理，究與
    國家社會一般利益無關，亦與一般道德觀念無涉，自不生是
    否違背公序良俗之問題，故被告乙○○○依民法72條規定主
    張系爭婚姻協議書無效，顯屬無據。
六、原告依據民法第244條第1項、第4項之規定，訴請撤銷被告
    就系爭不動產所為贈與之債權行為及物權行為，並塗銷被告
    乙○○○之所有權登記，並依系爭婚姻協議書第4條之約定
    ，請求被告甲○○將系爭不動產所有權移轉登記於原告，為
    有理由：
  (一)按「債務人所為之無償行為，有害及債權者，債權人得聲請
    法院撤銷之.....」，民法第244條第1項定有明文。本件被
    告甲○○與原告係夫妻關係，二人於98年7月11日簽立婚姻
    協議書，該協議書第4條約定由被告甲○○於7日內將如附表
    所示系爭不動產移轉登記於原告，則原告基於該契約約定對
    於被告甲○○即享有移轉系爭不動產登記之債權請求權，詎
    上開約定履行期於98年7月18日屆滿後，被告甲○○竟於98
    年11月26日將系爭不動產無償贈與其母即被告乙○○○，並
    於98年12月24日以贈與為原因移轉登記於被告乙○○○所有
    已如前述，又原告主張被告甲○○已別無其他財產足以履行
    該項債務，亦為被告所不爭執，自堪信原告之主張為真實。
    從而，原告依據民法第244條第1項之規定，聲請本院撤銷如
    其訴之聲明第1項所示之詐害行為，自屬有據，應予准許。
  (二)再按債務人所為無償行為，有害及債權者，債權人得聲請法
    院撤銷之，債權人並得聲請命受益人回復原狀，民法第244
    條第第4項定有明文。亦即債務人為無償行為時，已有債務
    存在，而有害於債權人之債權者，債權人可依據民法第244
    條第1項規定行使撤銷權，其所為撤銷之效力及於債務人與
    受益人間之債權與物權行為（最高法院48年度台上字第1750
    號判例意旨參照），並得直接請求受益人回復原狀。本件原
    告訴請撤銷被告2人系爭無償之債權行為與物權行為之後，
    又請求受益人即被告乙○○○應將如附表所示不動產，於台
    北縣板橋地政事務所98年12月24日以贈與為原因之所有權登
    記（台北縣板橋地政事務所98北板建字第033103號）予以塗
    銷，藉以回復登記為被告甲○○所有之原狀，亦屬有據，自
    應准許。
  (三)承上所述，被告乙○○○將如附表所示不動產所有權塗銷回
    復登記為被告甲○○所有後，原告本於系爭婚姻協議書第4
    條約定，訴請被告甲○○履行契約將如附表所示之不動產所
    有權移轉登記於原告所有，即屬有據，應予准許。
七、本件原告先位之訴為有理由，而其事證已臻明確，兩造其餘
    主張及攻擊防禦方法與證據，及被告甲○○另主張原告簽完
    婚姻協議書後，原告仍是動輒借題發揮與被告爭吵不休，吵
    到鄰居人人知曉還紛紛向大廈管理員反映改善，為此請求本
    院傳訊板橋市馥華生活家社區管理委員會保全組長姓名子○
    銘先生作證，證明原告一直無法給被告甲○○平靜的生活等
    情，經本院斟酌後，與本件判決結果已不生影響，故不一一
    論列及傳訊，附此敘明。
八、依民事訴訟法第78條、第85條第1項前卯，判決如主文。
中    華    民    國    99    年    6    月    23    日
                  民事第一庭    法  官  黎文德
以上正本係照原本作成
如對本判決上訴，須於判決送達後20日內向本院提出上訴狀
中    華    民    國    99    年    6    月    23    日
                                書記官  趙彬
附表（台北縣板橋地政事務所98北板建字第033103號登記）：
┌────────────────────────────────────┐
│土地                                                                    │
├─┬──────────────────┬─┬────┬────────┤
│編│  土      地      坐      落        │地│面    積│   權     利    │
│  ├───┬────┬──┬──┬───┤  ├────┤                │
│號│縣  市│鄉鎮市區○ 卯 ○○卯│地  號│目│平方公尺│   範     圍    │
├─┼───┼────┼──┼──┼───┼─┼────┼────────┤
│１│臺北縣│板橋市  │丑○│    │16    │建│4,085   │100000分之400   │
│  │      │        │    │    │      │  │        │                │
│  ├───┼────┴──┴──┴───┴─┴────┴────────┤
│  │備考  │贈與原因發生日期98年11月26日、所有權移轉登記日期98年12月24日│
│  │      │                                                            │
└─┴───┴──────────────────────────────┘
┌────────────────────────────────┐
│建物                                                            │
├─┬──┬───────┬───┬───────────┬───┤
│編│    │              │建築式│ 建物面積（平方公尺） │權 利 │
│  │    │基  地  坐  落│樣主要├───────────┤      │
│  │建號│--------------│建築材│樓    層    面    積  │      │
│  │    │建  物  門  牌│料及房│                      │      │
│號│    │              │屋層數│合                計  │範 圍 │
├─┼──┼───────┼───┼───────────┼───┤
│１│9260│臺北縣板橋市光│鋼筋混│5 樓層：85.86         │全 部 │
│  │    │仁卯16地號    │凝土造│陽台面積：10.84       │      │
│  │    │--------------│13層樓│（另含共有部分建號9404│      │
│  │    │臺北縣板橋市縣│房    │及9408建號）          │      │
│  │    │寅○○3卯270巷│      │                      │      │
│  │    │17號5樓       │      │                      │      │
│  ├──┼───────┴───┴───────────┴───┤
│  │備考│贈與原因發生日期98年11月26日、所有權移轉登記日期98年12│
│  │    │月24日                                                │
└─┴──┴───────────────────────────┘


司法院資訊處製作；財團法人民間司法改革基金會備份。
